臺灣高等法院民事判決
108年度上易字第1330號
上  訴  人  鉑金官邸C區社區管理委員會

法定代理人  林瑞珠
訴訟代理人  陳詩文律師
            吳俊銘律師
            林羿樺律師
            葉娜吟


被 上訴 人  李芬英
            向先台

上列當事人間請求強制遷離事件，上訴人對於中華民國108年10
月15日臺灣新竹地方法院107年度訴字第908號第一審判決提起上
訴，本院於109年3月4日言詞辯論終結，判決如下：
    主  文
上訴駁回。
第二審訴訟費用由上訴人負擔。
    事實及理由
壹、程序方面：
一、上訴人之法定代理人原為黃健瑋，嗣於訴訟進行中變更為林
    瑞珠，並據其聲明承受訴訟，此有民事承受訴訟狀附卷可稽
    （見本院卷第111-119頁），核與民事訴訟法第175條第1項
    、第176條規定，並無不合，應予准許。
二、被上訴人經合法通知，均未於言詞辯論期日到場，核皆無民
    事訴訟法第386條所列各款情形，爰依上訴人之聲請，由其
    一造辯論而為判決。
貳、實體方面：　　
一、上訴人主張：被上訴人為夫妻，共同居住於被上訴人李芬英
    所有位於鉑金官邸C區社區（下稱系爭社區）門牌新竹市○區
    ○○路0號房屋（下稱系爭房屋）。李芬英向訴外人雄基建設
    股份有限公司（下稱雄基公司）購買系爭房屋時，買賣契約
    書所附之社區規約已約明住戶不得施作影響建築物安全結構
    與有礙外觀之工程，亦不得自行裝設鐵門鐵窗。詎被上訴人
    竟於不詳時間，在系爭房屋大門外增建雨遮、門框及採光罩
    （下稱系爭增建物），經雄基公司發函制止仍置之不理，已
    違反社區規約第17條第10項、第12項、第18條第8項之規定
    。且系爭增建物無權占用系爭社區之區分所有權人共有之新
    竹市○道段0000地號土地（下稱共有土地）部分，業經原審
    法院以107年度簡上字第53號（下稱前案）判決李芬英應於
    拆除系爭增建物後，將共有土地返還予區分所有權人全體確
    定在案，被上訴人確有違反社區規約情節重大之情事。伊已
    於民國106年3月31日召開區分所有權人會議，決議要求被上
    訴人應於3個月內改善，惟被上訴人仍置之不理。另被上訴
    人向先台於106年間對系爭社區住戶濫行提起背信、偽造文
    書、圖利、妨害名譽、竊佔及恐嚇等刑事案件達12件之多，
    均經臺灣新竹地方檢察署檢察官（下稱新竹地檢署）為不起
    訴處分確定。系爭社區住戶再於107年1月14日召開區分所有
    權人會議，決議要求被上訴人於3個月內改善濫訴行為，並
    在社區公告欄張貼會議記錄。詎向先台仍對系爭社區住戶提
    起妨害名譽之刑事告訴，均經新竹地檢署檢察官為不起訴處
    分確定；李芬英亦對系爭社區住戶提起拆屋還地訴訟。被上
    訴人上開濫訴行為，已違反社區規約第5條第2項規定，且情
    節重大。系爭社區住戶乃於107年7月7日召開區分所有權人
    會議，決議訴請被上訴人強制遷離。為此，爰依公寓大廈管
    理條例第22條第1項第3款規定，求為命被上訴人應自系爭房
    屋遷離之判決（原審判決上訴人敗訴，上訴人不服，提起上
    訴）。並於本院上訴聲明：㈠ 原判決廢棄。㈡被上訴人應自
    系爭房屋遷離。
二、被上訴人雖未於言詞辯論期日到場，惟提出書狀略以：李芬
    英於101年購買系爭房屋後，因雨水從門縫滲入，方改變系
    爭房屋大門外觀；且系爭社區為集合式透天住宅，系爭房屋
    之大門係朝向社區內部，系爭增建物藏於社區中庭內，並未
    破壞社區外觀之一致性，亦未影響通行及公共安全，難認有
    違反公寓大廈管理條例或社區規約之情事。系爭社區於106
    年3月31日召開區分所有權人會議，決議要求李芬英改善變
    更建物外觀及占有共有土地時，因系爭社區住戶對李芬英提
    起之竊佔刑事告訴尚在偵查中，且尚未對李芬英提起拆屋還
    地之民事訴訟，李芬英是否構成竊佔及須拆屋還地仍有爭議
    ，上訴人要求李芬英拆除系爭增建物，無異要求李芬英放棄
    法律上之權利。況李芬英現已依照前案判決拆除系爭增建物
    ，上訴人訴請強制遷離，顯然不符比例原則。另系爭社區於
    107年1月14日召開區分所有權人會議，決議要求伊2人於3個
    月內改善濫訴行為，乃不當限制伊2人之訴訟權，且從未正
    式告知應改善之具體事項，難認已依公寓大廈管理條例第22
    條規定促請改善，不能以此對伊2人訴請強制遷離。又向先
    台係因對於系爭社區公共利益事務關心，方提起背信告訴，
    因遭時任上訴人之主委、監委及財委誣陷併發黑函攻擊伊，
    及指控伊濫訴，為維護自身權益，方提起妨害名譽之告訴，
    並非濫訴濫訟。李芬英係因系爭社區住戶亦無權占有共有土
    地，方提起拆屋還地訴訟，亦非濫訴。縱認伊2人有濫訴濫
    訟之情，大可追究伊2人濫訴之法律責任，上訴人訴請強制
    遷離，不符合比例原則等語，資為抗辯。並於本院答辯聲明
    ：如主文所示。
三、兩造不爭執之事實：
  ㈠被上訴人2人為夫妻，共同居住於系爭房屋，李芬英並為系爭
    房屋之所有權人。 
  ㈡李芬英在系爭房屋增建系爭增建物，無權占用系爭社區共有
    土地如原審法院106年度竹簡字第476號判決附圖所示A、B部
    分，業經前案判決李芬英應拆除系爭增建物後，將共有土地
    返還予系爭社區全體共有人確定在案；李芬英已於108年9月
    間自行拆除系爭增建物完畢。
  ㈢系爭社區於106年3月31日召開區分所有權人會議，決議催告
    被上訴人應於3個月內改善所侵占公設持分及變更建物外觀
    部分，並於106年4月20日以新竹建中郵局第96號存證信函催
    告被上訴人改善，該存證信函業經被上訴人收受。
  ㈣系爭社區於107年1月14日召開區分所有權人會議，決議要求
    被上訴人於3個月內改善濫訴行為，上訴人並於系爭社區公
    告欄張貼該次會議記錄。
  ㈤向先台於107年2月24日對系爭社區住戶何佩蓉、黃健瑋、蔡
    穎杰提起妨害名譽告訴，經新竹地檢署以107年度偵字第639
    7號為不起訴處分；另對系爭社區住戶葉娜吟、林孟潔、林
    瑞珠提起妨害名譽告訴，經新竹地檢署以107年度偵字第114
     78號為不起訴處分。
　㈥李芬英對於系爭社區住戶葉娜吟、黃健瑋、李國賓、林瑞珠
    提起拆屋還地之民事訴訟，經原審法院107年度訴字第809號
    判決駁回其訴，現由本院108年度上易字第294號受理中；另
    對系爭社區住戶周佑霖、蕭淳革喬、謝盈盈、何佩蓉、許夫
    齊、施嘉玲、張怡倫提起拆屋還地訴訟，由原審法院108年
    度訴字第512號受理，嗣已撤回訴訟。
　㈦系爭社區於107年7月7日召開區分所有權人會議，決議對被
    上訴人提起強制遷離之訴訟。
四、上訴人主張被上訴人增建系爭增建物，變更系爭房屋外觀，
    且對系爭社區住戶濫訴，違反社區規約、住戶公約情節重大
    ，依公寓大廈管理條例第22條第1項第3款規定，訴請強制遷
    離被上訴人等情，為被上訴人所否認，並以前詞置辯。經查
    ：  
　㈠按住戶違反法令或規約情節重大者，由管理負責人或管理委
    員會促請其改善，於3個月內仍未改善者，管理負責人或管
    理委員會得依區分所有權人會議之決議，訴請法院強制其遷
    離，公寓大廈管理條例第22條第1項第3款定有明文。該條文
    之立法理由乃：「按強制出讓區分所有權之制度攸關區分所
    有權人利害關係甚大，參考西德住宅所有權法第18條第1項
    規定區分所有權人有嚴重違反對他區分所有權人之義務，致
    無法維持共同關係者，得由他區分所有權人向法院請求出讓
    該違反者之區分所有權及該條第2項所例示強制出讓區分所
    有權之事由」。然參諸憲法第16條規定，人民有居住及遷徙
    之自由，除依憲法第23條規定，為防止妨礙他人自由、避免
    緊急危難、維持社會秩序或增進公共利益之正當目的（或稱
    目的正當性），方得限制之，但仍需符合手段適當性、必要
    性及限制妥當性（司法院大法官釋字第476號解釋及釋字第6
    99號解釋理由書參照）。是公寓大廈管理條例第22條第1項
    第3款規定所稱「違反法令或規約情節重大，得訴請強制遷
    離」之情形，應以該住戶違反法令或規約而嚴重違反對他區
    分所有人之義務，致無法維持共同群居關係，經管委會促請
    其改善，於3個月內仍未改善，經區分所有權人會議決議訴
    請法院強制遷離始足當之，且應考量強制遷離有無逾越遷離
    之適當性、必要性、限制妥當性，俾符合比例原則。
　㈡上訴人固主張：被上訴人在系爭房屋大門外增設系爭增建物
    ，違反社區規約第17條第10項、第12項、第18條第8項之規
    定，且無權占用系爭社區共有土地，經前案判決確定；伊已
    於106年3月31日召開區分所有權人會議，要求被上訴人應於
    3個月內改善，但被上訴人仍置之不理，違反社區規約情節
    重大云云。然：
　⒈雄基公司房屋買賣契約書所附之住戶公約第17條約定：「不
    得施作影響建築物之結構安全及有礙外觀之工程」，第22條
    約定：「本社區住戶若需裝設鐵門、鐵窗者（正面為維護社
    區美觀不得裝設），由管理委員會統一設計，統一發包，統
    一裝設以免破壞外觀」（見原審卷一第15-16頁）。另系爭
    社區之社區規約第17條第10項亦約定：「除原起造人規劃設
    計外，區分所有權人或住戶非經管委會同意，不得於戶外任
    何地點裝設任何招牌、鐵鋁窗等影響外觀一致性之設施，如
    有違規行為，得由管委會聘人拆除修復，所需費用由違規人
    自行負擔」，第12項約定：「禁止私自變更外牆結構，破壞
    社區整體外觀」，第18條第8項約定：「本社區在依圖施工
    完成交予住戶之後，絕對不做任何破壞，否則管委會有權制
    止，住戶及僱傭之裝潢工人若造成公共危險之刑責，本社區
    各區分所有權人均有權提出訴訟」（見原審卷一第21-22頁
    ）。而李芬英購買系爭房屋後，由被上訴人共同居住使用，
    並於101年間將系爭房屋大門前雨遮下方及門檻（石板台階
    ）上方之空間，加裝門框及採光罩，將大門外推作為室內玄
    關使用，而變更大門外觀，且占用系爭社區住戶共有土地等
    情，有系爭房屋及基地登記謄本、共有土地之土地登記謄本
    、房屋買賣契約書、竣工圖、系爭社區外觀照片、系爭增建
    物照片（見原審卷一第12-13頁、25-27頁、第29-35頁、第1
    25-138頁、第104頁、第171-173頁）等在卷可稽。而被上訴
    人無權占有系爭社區共有土地之行為，業經前案判決命被上
    訴人應將該土地如原審法院106年度竹簡字第476號判決附圖
    編號A部分面積1.18平方公尺、編號B部分面積1.73平方公尺
    之地上物全部拆除，將共有土地返還予區分所有權人全體等
    情，亦有前案判決書在卷可參（見原審卷一第36-48頁、原
    審卷二第59-69頁）。是被上訴人自行變更系爭房屋外觀之
    增建行為，已違反社區規約第17條第10項、第12項、第18條
    第8項之約定，並經法院前案判決確定，應將系爭增建物全
    部拆除，將占用土地返還予系爭社區區分所有權人全體等情
    ，應可認定。
　⒉上訴人雖主張被上訴人自106年3月31日區分所有權人會議決
    要求3個月內改善，迄108年9月自行拆除，期間長達2年半，
    破壞社區有形資產，情節重大云云，並提出該次會議記錄及
    存證信函為證（見原審卷一第49-53頁）。然被上訴人系爭
    增建物變更系爭房屋外觀而占用共有土地之面積，僅為系爭
    房屋大門外之雨遮、門框及採光罩計2.91平方公尺，影響社
    區住戶通行公共空間之程度非甚鉅，亦未影響整體結構安全
    或居住安寧。且系爭社區區分所有權人會議於106年3月31日
    決議前，系爭社區住戶葉娜吟已對被上訴人提起竊佔之刑事
    告訴，嗣刑事部分經新竹地檢署檢察官於107年9月13日以10
    7年度偵字第9061號為不起訴處分，有不起訴處分書可參（
    原審卷一第306至310頁）。系爭社區住戶林瑞珠亦於區分所
    有權人會議決議後，對被上訴人提起拆屋還地之民事訴訟，
    經前案判決被上訴人應拆除系爭增建物，將共有土地返還予
    全體共有人確定，業如前述。則被上訴人辯稱其等係為等待
    社區住戶對其所提起民事訴訟、偵查程序確定結果，而未於
    受催告後3個月內自行拆除系爭增建物等語，並非全然無稽
    。況李芬英已於108年9月間自行拆除系爭增建物完畢，有被
    上訴人提出已拆除完畢之照片為證（見原審卷二第83頁），
    並為兩造所不爭執。是被上訴人雖有自行增建及變更系爭房
    屋外觀並占有系爭社區共有土地，而違反法令及社區規約之
    情事，惟情節尚非重大，且被上訴人已經拆除系爭增建物，
    將共有土地返還予區分所有權人全體。故上訴人主張被上訴
    人未依106年3月31日區分所有權人會議決議，於3個月內改
    善增建情形，違反社區規約情節重大云云，尚非可採。
  ㈢上訴人復主張：被上訴人對社區住戶有濫訴濫訟之事，經系
    爭社區於107年1月14日召開區分所有權人會議，決議要求被
    上訴人於3個月內改善濫訴行為，該次會議紀錄並張貼在社
    區公告欄，被上訴人仍對社區住戶提起諸多民、刑事訴訟，
    違反社區規約第5條第2項規定，且情節重大云云。然：
　⒈社區規約第5條第2項固約定：「遵守大會及管理委員會之各
    項決議案」（見原審卷一第18頁）。系爭社區並於107年1月
    14日決議要求被上訴人於3個月內改善濫訟濫訴之行為，業
    據上訴人提出該次會議紀錄存卷供參（見原審卷一第66頁）
    。
　⒉惟系爭社區住戶林瑞珠對向先台提起妨害自由告訴，經新竹
    地檢署檢察官於106年2月14日以106年度偵字第1731號為不
    起訴處分（見原審卷一第292-294頁）；復對被上訴人提起
    竊盜告訴，經同署檢察官於106年5月15日以106年度偵字第1
    171號為不起訴處分（見原審卷一第295-296頁）。向先台則
    對系爭社區住戶葉娜吟、宋瑞展、林瑞珠提起竊佔、背信告
    訴，經同署檢察官於106年9月25日以106年度偵字第7752、7
    753號為不起訴處分（見原卷一第282-286頁）。系爭社區住
    戶林孟潔曾對向先台提起公共危險告訴，經同署檢察官於10
    6年10月16日以106年度偵字第9954號為不起訴處分（見原卷
    一第278-279頁）；向先台復對葉娜吟、宋瑞展、林瑞珠提
    起竊佔等告訴，經同署檢察官於106年10月17日以106年度偵
    字第3121號為不起訴處分（見原審卷一第54-59頁）。可見
    被上訴人與系爭社區住戶，於系爭社區於107年1月14日召開
    區分所有權人會議前，本即有多件民刑事訴訟，彼此關係不
    睦。嗣經系爭社區於107年1月14日區分所有權人會議，決議
    被上訴人應於3個月內改善濫訟濫訴之行為，並將該次會議
    紀錄張貼於社區佈告欄後；向先台又針對該張貼會議紀錄於
    社區佈告欄之行為，對系爭社區住戶何佩蓉、黃健瑋、蔡穎
    杰、葉娜吟、林孟潔、林瑞珠分別提起妨害名譽告訴，經同
    署檢察官以107年度偵字第6397、11478號為不起訴處分（見
    原審卷一第67-69頁、第300-302頁）。林瑞珠亦對向先台提
    起妨害名譽告訴，經同署檢察官於107年6月13日以107年度
    偵字第1389號為不起訴處分（見原審卷一第316-319頁）。
    葉娜吟並對被上訴人提起妨害名譽告訴，經同署檢察官於10
    7年7月4日以106年度調偵字第205號、107年度偵字第6601號
    為不起訴處分（見原審卷一第272-277頁）。葉娜吟、林瑞
    珠又對向先台提起誣告告訴，經同署檢察官於107年7月4日
    以107年度偵字第6600號為不起訴處分（見原審卷一第311-3
    14頁）；並對向先台提起偽證告訴，經同署檢察官於107年1
    0月12日以107年度偵字第10465號為不起訴處分（見原審卷
    一第304-305頁）；再對向先台提起誣告等告訴，經同署檢
    察官於108年2月19日以108年度偵字第1772號為不起訴處分
    （見原審卷一第217-222頁、第320-322頁）。另系爭社區住
    戶林瑞珠就被上訴人自行變更建物外觀之增建行為提起拆屋
    還地之民事訴訟後，李芬英因認其他社區住戶房屋亦有無權
    占用社區住戶共有土地情事，亦對社區住戶葉娜吟、黃健瑋
    、李國賓、林瑞珠提起拆屋還地民事訴訟，經原審法院107
    年度訴字第809號判決駁回其訴，現由本院受理中；復針對
    其他社區住戶房屋由建商原始興建之水泥雨遮、地面台階部
    分，對系爭社區住戶周佑霖、蕭淳革喬、謝盈盈、何佩蓉、
    許夫齊、施嘉玲、張怡倫提起原審法院108年度訴字第512號
    拆屋還地民事訴訟，嗣經撤回；系爭社區住戶葉娜吟、林瑞
    珠、李國賓則因李芬英對其等提起上開民事訴訟，亦對被上
    訴人提起原審法院108年度訴字第228號損害賠償民事訴訟，
    嗣經撤回；系爭社區住戶林瑞珠、葉娜吟、蔡穎杰、黃健瑋
    、何佩蓉另主張被上訴人妨害名譽，對被上訴人提起原審法
    院108年度訴字第229號損害賠償民事訴訟，嗣經撤回（見原
    審卷一第341至348頁），並為兩造所不爭執。可見系爭社區
    於107年1月14日區分所有權人會議決議後，除被上訴人對系
    爭社區住戶提起訴訟外，系爭社區住戶亦多次對於被上訴人
    興訟，則被上訴人提起訴訟，乃依法行使其權利，尚難認屬
    於濫訴而侵害他人權利之行為。故上訴人主張系爭社區於10
    7年1月14日區分所有權人會議決議要求被上訴人於3個月內
    改善濫訴行為後，被上訴人仍對社區住戶提起諸多民、刑事
    訴訟，違反社區規約第5條第2項規定，且情節重大云云，亦
    非可採。
　㈣上訴人再主張：李芬英於108年11月間，將社區住戶信件棄置
    於地上，對林瑞珠以「哼」聲方式挑釁，並對林瑞珠任職公
    務員之配偶多次莫名投訴；向先台公然咆哮，怒罵住戶，種
    種不友善行為，嚴重影響社區住戶安寧及環境，訴請其等遷
    離並非不符合比例原則云云。然被上訴人否認有將社區住戶
    信件任意棄置於地上之行為，亦否認有挑釁、咆哮及投訴社
    區住戶及配偶之行為。上訴人就此並未舉證以實其說，尚難
    認上訴人之主張為可採。
　㈤從而，被上訴人雖有自行增建及變更系爭房屋外觀並占有系
    爭社區共有土地，而違反法令及社區規約之情事，惟情節尚
    非重大，且被上訴人已經拆除系爭增建物，將共有土地返還
    予區分所有權人全體。另被上訴人與系爭社區住戶間，雖因
    相處不睦而有相互興訟之情事，然此為被上訴人與系爭社區
    住戶權利之正當行使，如僅以被上訴人對於系爭社區住戶提
    出多件民、刑事訴訟，彼此關係不洽，即認有強制遷離被上
    訴人，而限制被上訴人居住自由之情事，尚難認符合比例原
    則。故上訴人依公寓大廈管理條例第22條第1項第3款，請求
    被上訴人應自系爭房屋遷離，洵非有理。
五、綜上所述，上訴人依公寓大廈管理條例第22條第1項第3款規
    定，請求命被上訴人自系爭房屋遷離，為無理由，不應准許
    。原審為上訴人敗訴之判決，於法核無不合，應予維持。上
    訴意旨指摘原判決不當，求予廢棄改判，為無理由，應駁回
    其上訴。
六、本件事證已臻明確，兩造其餘攻擊防禦方法及已經提出之證
    據，經審酌後核與本件判決結果不生影響，爰不再逐一論列
    ，附此敘明。
七、據上論結，本件上訴為無理由。爰判決如主文。 　　
中　　華　　民　　國　　109 　年　　3 　　月　　18　　日
  　　　　　　　　民事第九庭  
  　                    審判長法  官  楊絮雲   
                              法  官  張宇葭
                              法  官  郭顏毓
正本係照原本作成。
不得上訴。
中　　華　　民　　國　　109 　年　　3 　　月　　18　　日

    　　　　　　　　　　　　　書記官  馬佳瑩